臺灣高等法院民事判決　　　　　　　　　 96年度上字第588號
　　上　訴　人　己○○○
　　　　　　　　丁○○
　　　　　　　　戊○○
　　　　　　　　　　　　　　3.
　　　　　　　　庚○○
　　　　　　　　　　　　　　8.
　　　　　　　　丙○○
　　　　　　　　　　　　　　0.
　　　　　　　　乙○○
　　　　　　　　甲○○
　　共　　　同
　　訴訟代理人　吳上晃律師
　　被上訴人　　辛○○
　　訴訟代理人　許朝財律師
　　複代理人　　游香瑩律師
上列當事人間請求拆屋還地事件，上訴人對於中華民國96年5月
31日臺灣桃園地方法院95年度訴字第1503號第一審判決提起上訴
，經本院於96年11月20日言詞辯論終結，茲判決如下：
    主  文
原判決廢棄。
被上訴人應將坐落桃園縣楊梅鎮○○段22之20地號面積233平方
公尺之土地上，如附圖所示編號A面積39平方公尺、編號B面積12
平方公尺、編號C面積41平方公尺、編號D面積1.5平方公尺、編
號E面積3平方公尺、編號F面積1平方公尺之建物拆除，將上開土
地全部返還上訴人，並自95年9月22日起至返還土地之日止，按
年給付上訴人新台幣肆萬參仟陸佰肆拾伍元。
第一、二審訴訟費用，由被上訴人負擔。
本判決所命給付，於上訴人供擔保新台幣壹佰萬元後得假執行，
但被上訴人如以新台幣參佰萬元為上訴人預供擔保，得免為假執
行。
    事  實
甲、上訴人方面：
一、聲明：
  (一)原判決廢棄。
  (二)被上訴人應將坐落桃園縣楊梅鎮○○段22之20地號土地（下
    稱系爭土地）上，如附圖所示編號A面積39平方公尺、編號B
    面積12平方公尺、編號C面積41平方公尺、編號D面積1.5平
    方公尺、編號E面積3平方公尺、編號F面積1平方公尺之建物
    （下稱系爭建物）拆除，並返還系爭土地（面積233平方公
    尺）予上訴人，及自起訴狀繕本送達翌日起，至返還土地之
    日止，按年給付上訴人新台幣（下同）43,645元。
  (三)請准供擔保，宣告假執行。
二、陳述：除與原判決記載相同者，茲予引用外，補稱略以：
  (一)司法院院解字第4075號解釋係民國37年6月23日作成，距今
    已60年，時空環境已大有不同，自不可再無條件予以援引，
    且將契約年限屆滿限縮解釋為定有期限之契約，對於不定期
    之基地租賃，縱房屋已不堪使用時，出租人仍不得收回土地
    ，將造成出租人永無收回之期，顯然違反雙方當事人租地建
    屋之原始目的，而有失公平。按不定期租賃，出租人本得隨
    時終止租賃關係，但因土地法第100條及第103條之規定，非
    有列舉之事由，不得任意終止，以致造成如無列舉之事由，
    出租人將永無收回之可能，應依目的性擴張解釋為依契約之
    目的，探求當事人之真意，租賃關係至特定房屋不堪使用時
    消滅，始合乎公平正義，況最高法院亦有多則判決採此見解
    。。是被上訴人雖主張就系爭土地有不定期租賃關係，惟其
    上之系爭建物既已殘破不堪，依契約之目的，探求當事人之
    真意，應解為租賃關係於系爭建物不堪使用時消滅。故被上
    訴人於租賃關係消滅後占有系爭土地，即屬無權占有，被上
    訴人自應將系爭建物拆除，並返還系爭土地予上訴人及按年
    支付相當租金之損害賠償。
  (二)系爭建物使用至少五、六十年以上，因年久失修，已達不堪
    使用之狀態，應解為租賃期間屆滿，且系爭建物並非因火災
    焚燬而滅失，與最高法院51年台上字第2987號判例所示之情
    況不合，該判例於本件無適用之餘地。又系爭建物已符合土
    地法第103條第1款契約年限屆滿時之要件，並非房屋老舊而
    請求拆屋還地，故亦與最高法院96年度台上字第2258號判決
    之情形不同。
  (三)系爭建物結構為土造房屋，主結構已倒塌，絕大部分已無屋
    瓦，雖有一小部分屋瓦尚存在，但整體已無法使用，應認已
    不堪使用，而合於最高法院30年渝上字第311號判例所示之
    情形，自得解為租賃年限已屆滿，上訴人可收回系爭土地。
  (四)上訴人曾於95年11月7日原審審理時，提出民事準備狀主張
    ：「按租期屆滿，租賃關係消滅，本無待終止租約，惟為免
    土地法第103條第1款適用上之疑義，爰再以本準備書狀繕本
    之送達，為終止租約之意思表示之送達。」上訴人仍主張
    本件租賃關係至遲於95年11月8日消滅。
三、證據：除援用原審所提出者外，補提存證信函與照片一幀為
    證。
乙、被上訴人方面：
一、聲明：
　(一)上訴駁回。
  (二)如受不利之判決，請准供擔保免為假執行。
二、陳述：除與原判決記載相同者，茲予引用外，補稱略以：
  (一)系爭建物仍有部分完整，尚堪使用，業經原審至現場履勘查
    明，上訴人主張系爭建物已不堪使用與事不符。
  (二)依民法第422條、第449條第1項及最高法院30年渝上字第311
    號判例之意旨，足認以字據訂立之土地租賃契約，而當事人
    未明定租賃期限者，始得依字據所載之目的為上開判例意旨
    前段之解釋，至期限逾一年之租地建屋契約，如未以字據訂
    立，仍視為不定期限之租賃，自無從解為係定有至房屋不堪
    使用時為止期限之租賃契約。本件系爭土地之租賃契約，租
    賃期限顯逾一年，且未以字據訂立，自應解為不定期限之租
    賃，是上訴人依上開判例之意旨，主張探求本件係定有至系
    爭建物不堪使用為止之期限之租賃云云，顯無足取。又上訴
    人主張援用之最高法院85年度台上字第790號及87年度台上
    字第2475號裁定之見解，因違反民法第422條及第449條第1
    項之規定，亦無可取。
三、證據：援用原審所提出之立證方法。
    理  由
一、上訴人主張：系爭土地為上訴人之祖父張遠於42年5月31 日
    經耕地放領而取得所有權，嗣上訴人之父張仁田於68年12月
    31日因繼承而取得所有權，張仁田死亡後，則由上訴人於94
    年2月23日繼承為系爭土地之共有人，於張遠取得系爭土地
    所有權時，系爭土地上即有訴外人陳道義、陳道平兄弟所有
    之系爭建物，而與張遠成立租約，嗣被上訴人於81年間買受
    系爭建物後，系爭租約乃存在於被上訴人與張仁間，並經上
    訴人繼承而存在於兩造間。系爭租約雖未明定期限，但既為
    租地建屋契約，以承租人有特定之房屋而使用基地為目的，
    依契約之目的探求當事人之真意，應解釋為定有租至該特定
    房屋不堪使用時為止之期限，租賃關係於該特定房屋不堪使
    用時，即因期限屆至而消滅。系爭建物為土造房屋，屋齡已
    有數十年，且因年久失修，主結構已倒塌而不堪使用，自應
    認兩造間就系爭土地之租賃關係已因租賃期限屆至而消滅，
    上訴人自得請求被上訴人拆除爭建物，將系爭土地返還予上
    訴人。又被上訴人無正當權源占用系爭土地，依社會通常之
    觀念，將可獲得相當租金之利益，系爭土地之年租金為43,6
    45元，被上訴人無權占有系爭土地受有相當於上開年租金之
    利益，致上訴人受有同金額之損害，上訴人亦得請求被上訴
    人返還相當租金之利益等情，爰依民法第455條前段、第767
    條前段、中段及第179條或第184條之規定，求為命被上訴人
    將系爭土地上，如附圖A、B、C、D、E、F所示部分（面積依
    序為39平方公尺、12平方公尺、41平方公尺、1.5平方公尺
    、3平方公尺及1平方公尺）之房屋拆除，並將系爭土地全部
    返還上訴人及自訴狀繕本送達之翌日起，至返還系爭土地之
    日止，按年給付上訴人43,645元之判決。
    被上訴人則以：系爭建物為被上訴人所有，系爭土地原為張
    仁田出租予陳道義等作為建物地基使用，租金為每年「蓬萊
    種谷一千台斤」，惟81年6月1日起由被上訴人向張仁田承租
    ，每年租金改以系爭土地81年度公告地價之6%計算，為43,6
    45元，是前後二租賃契約並非同一，再兩造間之租地建屋租
    賃契約未以字據訂立，為不定期租賃契約，非有土地法第10
    3條各款規定之情形，出租人不得收回系爭土地，尤無因房
    屋老舊不堪使用、房屋是否為危險建物而得據為終止基地租
    賃契約之正當事由，況系爭建物尚有部分可堪使用，縱有屋
    頂傾倒、主結構倒塌毀損等情，亦係因85年間梅高路道路拓
    寬拆除所致，被上訴人每欲雇工修繕使用，上訴人均橫加阻
    撓，已嚴重影響被上訴人之使用收益權利，本件並無土地法
    第103條所列各款出租人得終止租約之情事，上訴人終止租
    約於法無據，本契約之效力仍存在，被上訴人有權使用系爭
    土地等語，資為抗辯。
二、兩造不爭執事項：
  (一)上訴人為系爭土地之共有人，系爭建物未為保存登記，被上
    訴人有事實上處分權。
  (二)兩造就系爭土地有未定期限之租地建屋契約存在（本院卷63
    頁）。
  (三)系爭建物目前無人使用（本院卷63頁、65頁）。
  (四)系爭土地之租金為每年43,645元（原審卷4頁、47頁）。
三、就上訴人得否收回系爭土地言。按租賃定有期限者，其租賃
    關係，於期限屆滿時消滅，租用建築房屋之基地，於契約年
    限屆滿時得收回，觀民法第450條、土地法第103條之規定自
    明。又土地之租賃契約，以承租人自行建築房屋而使用之為
    其目的者，非有相當之期限不能達其目的，故當事人雖未明
    定租賃之期限，依契約之目的探求當事人之真意，亦應解為
    定有至房屋不堪使用時為止之期限。此一解釋，不因租地建
    屋契約是否以書面訂立而有不同，被上訴人雖援引最高法院
    30年渝上字第311號判例見解，認為限於以書面訂立之租約
    ，始能為上開解釋，然上開判例業經同院決議不再援用，且
    該判例僅在闡釋即使以書面約定，依字據所載契約之目的，
    仍得解為定有一年以上之租賃期限而已，非謂僅以書面訂立
    之租約，始能解為訂有至房屋不堪使用時為止之期限，被上
    訴人所持見解，尚難贊同。又房屋能否使用，本無絕對客觀
    標準，斷垣殘壁雖不能供一般人日常生活起居之用，街民或
    落難之人亦能棲身，若因此即謂該房屋仍堪使用，則出租人
    幾無依上開規定收回土地之機會，當非上開規定之本意，故
    房屋是否尚堪使用，應就客觀上該房屋是否可供吾人日常生
    活起居之用，以及承租人有無依原建造目的繼續使用該房屋
    之意思綜合判斷。申言之，若該房屋客觀上已不具備可供一
    般人日常生活起居之用時，固應認為已達不堪使用之程度，
    即使非至客觀上絕對不能供一般人日常生活起居之程度，但
    因房屋自然老舊，承租人主觀已認為不符合其需要而未使用
    者，此時任出租人收回，已無危及承租人居住權之虞，仍應
    認為符合不堪使用之情形，而許出租人收回土地。被上訴人
    就上訴人主張系爭土地為上訴人庚○○、丁○○之祖父張遠
    承租，於42年5月31日經耕地放領而取得所有權，嗣庚○○
    、丁○○之父張仁田於68年12月31日因繼承而取得所有權，
    張仁田死亡後，由上訴人於94年2月23日繼承為系爭土地之
    共有人，張遠取得系爭土地所有權時，系爭土地上即有陳道
    義、陳道平兄弟所有之系爭建物，與張遠間成立不定期租地
    建屋契約，被上訴人嗣於81年間向陳道義、陳道平購買系爭
    建物之事實，並不爭執，但辯稱其向陳道義兄弟2人購買系
    爭建物後，另與張仁田成立新的不定期租賃關係，租金係以
    稻穀數量計算，而其與張仁田間之租金則係以金錢為給付且
    租金較高等語，然租地建築房屋除當事人間有禁止轉讓房屋
    之特約外，應推定出租人於立約時，即同意租賃權得隨建築
    物而移轉於他人，被上訴人於81年受讓系爭建物時，應認張
    仁田已同意租賃權隨同移轉予被上訴人，自無另訂契約之必
    要，且租賃標的與其受讓前亦無不同，而被上訴人又未主張
    、證明其受讓系爭建物後曾與張仁田重新商議全部之租賃條
    件，則縱就租金給付有如前述之不同，應認僅係契約當事人
    （即張仁田與被上訴人）間就租金之數額有所調整，且因原
    訂以稻穀給付之方式不合時宜而改變給付之方式而已，其原
    租約仍繼續存在，被上訴人稱其受讓系爭建物後另與張仁田
    成立新的租賃契約，不能採信。即令被上訴人所稱其與張仁
    田成立新租賃關係，兩造就系爭土地成立之租地建屋契約，
    為不定期之事實，既不爭執，亦不影響前開法律之適用。依
    原審於95年10月5日、95年12月20日履勘時所拍系爭建物現
    況照片所示，系爭建物建造年代應已久遠。又系爭建物現況
    面臨梅高路部分為磚牆，臨楊新路為土磚結構，一半已毀損
    ，屋頂大部分已經毀損，臨近梅高路二巷部分之屋頂尚存。
    另靠近梅高路二巷尚有以石棉瓦為屋頂部分已毀損五分之一
    ，其餘尚存，該部分建築除梅高路二巷部分亦為土造結構並
    鋪以一層水泥，另一面已無牆壁等情，業據原審履勘現場，
    製有履勘筆錄並拍攝現場照片及光碟可按（原審卷23頁、33
    頁至46頁、本院卷61頁），依系爭建物現況，大部分屋頂已
    不存在，尚存之屋頂，或僅為原屋頂之殘留（如附圖所示D
    部分），或已嚴重破損（如附圖所示A部分），客觀上已難
    供一般人日常居家生活使用，被上訴人亦自承過去曾當車庫
    ，目前無人使用等語（本院卷65頁），可知被上訴人主觀上
    亦認為系爭建物已不堪使用，且無使用系爭建物之迫切需要
    ，上訴人縱使收回系爭土地，亦不致使被上訴人無屋可住，
    而違反土地法第103條保護承租人居住權之立法意旨，故上
    訴人主張系爭租約已因約定年限屆滿而消滅，其得收回系爭
    土地，應屬可採。被上訴人雖以系爭建物屋頂傾倒、主結構
    倒塌，係因85年間道路拓寬拆除所致，被上訴人每欲雇工修
    繕使用，上訴人均橫加阻撓等語置辯，然上開事實為被上訴
    人所否認，且被上訴人於85年10月3日曾以存證信函致上訴
    人，同意上訴人就拓寬道路拆除部分整修，有被上訴人提出
    之存證信函可按（本院卷115頁），是被上訴人前開所辯，
    並非可採。
四、就上訴人之請求有無理由言。所有人對於無權占有或侵奪其
    所有物者，得請求返還之，民法第767條定有明文，而無權
    占有他人土地興建房屋者，必須拆除房屋始能返還土地，故
    所有人請求返還土地時，得併請求拆除房屋，自屬當然。系
    爭租約既因契約年限已屆滿而消滅，則上訴人主張被上訴人
    之系爭建物無權占有系爭土地，應將系爭建物拆除並返還系
    爭土地，自有理由。又無權占有他人之土地，通常可能受有
    相當於租金之不當得利，被上訴人既無權占有系爭土地，則
    上訴人主張被上訴人獲有相當於租金之不當得利，亦為可採
    。系爭租約之年租金為43,645元，已如前述，而系爭土地面
    積233平方公尺，93年1月之申報地價為每平方公尺3,480元
    ，計810,840元，上開租金未逾申報地價10%，則上訴人請求
    被上訴人自95年9月22日即起訴狀繕本送達翌日起，至返還
    土地之日止，按年給付43,645元，亦有理由。
五、綜上所述，上訴人本於所有人物上請求權，請求被上訴人將
    如附圖所示A、B、C、D、E、F之系爭建物拆除，並本於不當
    得利之法律關係請求被上訴人自95年9月22日起，至返還土
    地之日止，按年給付43,645元為有理由，應予准許。原審為
    上訴人敗訴判決，尚有未洽。上訴意旨指摘原判決不當，求
    予廢棄改判，為有理由。爰由本院予以廢棄改判如主文第2
    項所示。又兩造均陳明願供擔保宣告准免假執行，經核均無
    不合，爰分別酌定相當擔保金額准許之。
六、據上論結，本件上訴為有理由。依民事訴訟法第450條、第
    78條、第463條、第390條第2項、第392條第2項，判決如主
    文。
中　　華　　民　　國　　96　　年　　12　　月　　4 　　日
                    民事第九庭
                        審判長法  官    黃熙嫣
                              法  官    林玲玉
                              法  官    呂太郎
正本係照原本作成。
如不服本判決，應於收受送達後20日內向本院提出上訴書狀，其
未表明上訴理由者，應於提出上訴後20日內向本院補提理由書狀
（均須按他造當事人之人數附繕本）上訴時應提出委任律師或具
有律師資格之人之委任狀；委任有律師資格者，另應附具律師資
格證書及釋明委任人與受任人有民事訴訟法第466條之1第1項但
書或第2項（詳附註）所定關係之釋明文書影本。
中　　華　　民　　國　　96　　年　　12　　月　　7 　　日
　　　　　　　　　　　　　　　書記官    黃千鶴
附註：
民事訴訟法第466條之1（第1項、第2項）：
對於第二審判決上訴，上訴人應委任律師為訴訟代理人。但上訴
人或其他法定代理人具有律師資格者，不在此限。
上訴人之配偶、三親等內之血親、二親等內之姻親，或上訴人為
法人、中央或地方機關時，其所屬專任人員具有律師資格並經法
院認為適當者，亦得為第三審訴訟代理人。
